臺灣雲林地方法院刑事判決　　　　　　　 93年度易字第209號
公　訴　人　臺灣雲林地方法院檢察署檢察官
被　　　告　丁○○　男　54歲.
　　　　　　　　　　國民
選任辯護人　王英傑律師
被　　　告　丙○○　男　39歲.
　　　　　　　　　　國民
　　　　　　甲○○　男　25歲.
　　　　　　　　　　國民
　　　　　　乙○○　男　41歲.
　　　　　　　　　　國民
上列被告等因妨害公務案件，經檢察官聲請簡易判決處刑（92年
度偵字第4217號、第5177號），本院斗六簡易庭認為應依通常程
序審理，移送本院刑事普通庭（簡易庭案號：93年度六簡字第74
號），本院判決如下：
    主  文
丁○○、丙○○、甲○○、乙○○均無罪。
    理  由
一、公訴意旨略以：
    被告丁○○明知其於民國92年10月2 日18時25分許，在雲林
    縣斗六市○○路石榴班橋下之永昇砂石廠內，遭雲林縣警察
    局斗六分局（下稱斗六分局）督察室警員扣押並命其保管之
    長25公尺、寬12公尺、高3 公尺之砂石係為保全證據之用，
    竟夥同知情之被告丙○○，共同基於隱匿公務員職務上委託
    第三人掌管之物品之犯意聯絡，由被告丙○○雇請知情之職
    業挖土機司機被告甲○○及職業曳引車司機被告乙○○，於
    92 年10 月9 日14時50分許，在上址由被告甲○○駕駛三菱
    牌一八０型之挖土機將前開查扣之砂石鏟起，再置入被告乙○○所駕駛車牌號碼6U-881號，搭載子車車牌號碼J7-35 號
    之曳引車，由被告乙○○將上開砂石載運到雲林縣斗六市江
    厝里過溪20號冠林砂石廠作加工洗砂，並於同日16時許及翌
    日將前開砂石販售予不知情之人，而共同隱匿上開斗六分局
    督察室警員扣押交由被告丁○○保管之砂石，因認被告丁○○、丙○○、甲○○、乙○○均涉犯刑法第138 條之隱匿公
    務員職務上委託第三人掌管之物品罪嫌（起訴書原記載被告
    四人所犯為刑法第139 條，到庭檢察官變更為刑法第138 條
    ）。
二、檢察官提出之證據：
    (一)被告丁○○、甲○○簽名之同意保管書1紙。
    (二)證人曾禮上於92年10月24日檢察官面前之證述筆錄。
    (三)被告丁○○於92年10月24日檢察官面前之供述筆錄。
    (四)斗六分局92年10月2 日查獲被告丁○○等人涉嫌違反區域
      計畫法、土石採取法案件之函文及簽呈。
三、被告之辯解及辯護人之辯護意旨略以：
    (一)被告丁○○辯稱：我之前有雇用丙○○等人去清理砂石，
      但之後簽完保管同意書後，我就到北部籌錢給工人，我以
      為他們應該不會去清理砂石，我不知道他們之後又把砂石
      清掉。
    (二)被告丙○○、甲○○、乙○○則辯稱其等係受丁○○雇用
      清理砂石，對於砂石遭扣押一事並不知情。
    (三)辯護人為被告丁○○辯護稱：
      1.刑事訴訟程序中之扣押，乃對物之強制處分，除由法官
        或檢察官親自實施外，得命檢察事務官、司法警察官或
        司法警察執行，刑事訴訟法第136 條定有明文，此乃法
        定程序，如有欠缺，其所實施之扣押，即非適法，司法
        警察或司法警察官並無逕以命令扣押之處分權限，最高
        法院69年台上字第2412號判例意旨可茲參照。又司法警
        察、司法警察官逮捕被告時固得為附帶搜索或逕行搜索
        ，而其執行搜索時復得為附帶扣押。惟依刑事訴訟法第
        137 條第2 項規定，亦應於逕行扣押之執行後3 日內，
        報告該管檢察署及法院，所為之扣押方為適法。
      2.本件遍查並無相關之搜索票，或系爭砂石之「查扣」及
        「交付保管」係由法官或檢察官親自為之，或依其命令
        為之之情形。又警員於「查扣」及「交付保管」後3 日
        內，亦未報告該管檢察署及法院，故警員所為之「查扣
        」及「交付保管」當非適法之扣押處分，即非職務上之
        行為，自不得再遽論被告丁○○刑法第138 條之罪名。
      3.斗六分局督察室警員於92年10月2 日命被告丁○○於同
        意保管書簽名時，並未明確告知其所負之義務為何，亦
        未另行製作收據詳記扣押物之名目，付與被告丁○○；
        現場砂石亦未加封緘或其他標誌，亦未由扣押之機關或
        公務員蓋印，被告丁○○並不瞭解該砂石有遭警員「查
        扣」及「交付保管」，亦未曾告知被告丙○○。而10月
        9 日清運前，被告丙○○亦未先告知被告丁○○，故被
        告丁○○對於被告丙○○清運砂石一事並不知情，公訴
        意旨認為被告四人有犯意聯絡，亦容有誤會。
四、本院之判斷：
    (一)按犯罪事實應依證據認定之，無證據不得認定犯罪事實，
      刑事訴訟法第154 條第2 項定有明文。又檢察官就被告犯
      罪事實，應負舉證責任，並指出證明之方法。因此，檢察
      官對於起訴之犯罪事實，應負提出證據及說服之實質舉證
      責任。倘其所提出之證據，不足為被告有罪之積極證明，
      或其指出證明之方法，無從說服法院以形成被告有罪之心
      證，基於無罪推定之原則，自應為被告無罪判決之諭知（
      最高法院92年台上字第128 號判例要旨參照）。又刑法第
      138 條所謂公務員職務上委託第三人掌管之物品，係指該
      物品由公務員本於執行職務上之合法關係，委託第三人掌
      管者而言，設若該物品非由公務員本於執行職務上之合法
      關係委託第三人掌管者，則縱有毀棄、損壞或隱匿之行為
      ，亦不構成該條之罪，最高法院亦著有76年度台上字第68
      39號判決要旨可參。
    (二)本件公訴人認斗六分局督察室警員於92年10月2 日逮捕違
      反水利法、區域計畫法之現行犯被告丁○○、丙○○、甲○○及案外人王榮圳、張健治等人時，依刑事訴訟法第
      130 條規定附帶搜索、扣押上開砂石，並將砂石交由被告
      丁○○保管，被告丁○○、丙○○、甲○○、乙○○四人
      將上開砂石隱匿，涉犯刑法第138 條之罪嫌；被告等人則
      否認上情。從而，本件即應釐清系爭砂石之扣押是否合法
      ？是否係斗六分局警員本於職務上之合法關係委託被告丁○○掌管？
    (三)檢察官、檢察事務官、司法警察官或司法警察逮捕被告、
      犯罪嫌疑人或執行拘提、羈押時，雖無搜索票，得逕行搜
      索其身體、隨身攜帶之物件、所使用之交通工具及其立即
      可觸及之處所，刑事訴訟法第130 條固定有明文。然無偵
      查犯罪權限之人逮捕現行犯者，應即送交檢察官、司法警
      察官或司法警察。司法警察官、司法警察逮捕或接受現行
      犯者，應即解送檢察官，刑事訴訟法第92條第1 項前段亦
      有明文規定。公訴人認為被告丁○○、丙○○、甲○○等
      人係違反水利法、區域計畫法之現行犯而為警逮捕。惟查
      ：遍觀檢察官提出之斗六分局警員92年10 月2日查獲被告
      丁○○等人涉嫌違反區域計畫法、土石採取法案件之函文
      及簽呈，並無逮捕被告丁○○、甲○○、丙○○等人之逮
      捕通知書，被告丁○○於本院審理時亦供稱92年10月2 日
      當天並未遭到警員逮捕。到庭檢察官亦陳稱該案係以函送
      之方式報告臺灣雲林地方法院檢察署偵辦，斗六分局承辦
      警員並未依刑事訴訟法第92條第1 項前段之規定，將被告
      丁○○、甲○○、丙○○等人解送檢察官。從而，斗六分
      局督察室警員於92年10月2 日是否依據刑事訴訟法第88條
      之規定，踐行逮捕現行犯即被告丁○○、甲○○、丙○○
      等人之程序，實有疑問；斗六分局督察室員警所為之附帶
      搜索、扣押是否合法，亦非無疑。
    (四)次按扣押，應制作收據，詳記扣押物之名目，付與所有人
      、持有人或保管人。扣押物，應加封緘或其他標識，由扣
      押之機關或公務員蓋印，刑事訴訟法第139 條有明文規定
      。又刑事訴訟程序中之扣押，乃對物之強制處分，應由檢
      察官或法官親自實施，或由檢察官或法官簽發搜索票記載
      其事由，命由司法警察或司法警察官執行之，刑事訴訟法
      第136 條定有明文，此乃法定程序，如有欠缺，其所實施
      之扣押，即非適法，司法警察或司法警察官並無逕以命令
      扣押之處分權限，最高法院69年台上字第2412號判例意旨
      可茲參照。系爭砂石係由斗六分局督察室警員查扣並交由
      被告丁○○保管，有丁○○簽署之同意保管書1 紙在卷可
      佐。然而綜觀本案全卷資料，斗六分局警員於92年10月2
      日所為之搜索、扣押，並無該管法院法官核發之搜索票，
      亦無證據證明系爭砂石之扣押及交付保管，係由法官或檢
      察官親自為之，或命令斗六分局警員執行之情形。此外，
      亦無證據顯示斗六分局警員於扣押系爭砂石後，曾製作搜
      索扣押筆錄，或曾製作扣押收據交予保管人即被告丁○○
      ，而系爭砂石上，亦無證據可證明曾經由警員加封緘或其
      他標識。從而，斗六分局督察室警員於92年10月2 日所為
      之「查扣」及「交付保管」行為，實難認係適法之扣押處
      分。
    (五)綜上所述，公訴人雖認斗六分局督察室警員係依刑事訴訟
      法第130 條規定，於逮捕現行犯即被告丁○○、甲○○、
      丙○○等人時，附帶搜索並扣押系爭砂石。然公訴人提出
      之證據，不能證明斗六分局督察室員警於92年10月2 日，
      有踐行合法逮捕現行犯即被告丁○○、甲○○等人之程序
      ，其等所為附帶搜索及扣押是否合法，實非無疑。此外，
      斗六分局警員於該日所為之搜索、扣押，並無該管法院法
      官核發之搜索票，公訴人亦未提出任何證據證明系爭砂石
      之「查扣」及「交付保管」，係由法官或檢察官親自為之
      ，或命令斗六分局警員執行之情形。斗六分局警員於執行
      扣押後，亦未製作搜索、扣押筆錄，及扣押收據交予被告
      丁○○，並於系爭砂石上加封緘或其他標識，其等於92年
      10月2 日所為之扣押處分，實難認為適法。揆諸前揭判決
      要旨，自不能遽認系爭砂石係由公務員即斗六分局警員，
      本於執行職務上之合法關係委託第三人掌管之物品，被告
      丁○○、甲○○、丙○○、乙○○等人縱有隱匿系爭砂石
      之行為，亦不得以刑法第138 條之罪相繩。
    (六)公訴人所提出之證據，或其指出證明之方法，未能使本院
      之心證達到確信其為真實之程度，就被告丁○○、丙○○
      、甲○○、乙○○是否涉犯刑法第138 條之罪，仍有合理
      懷疑之存在，揆諸前揭法條及判例意旨，自應為被告四人
      無罪判決之諭知。至於被告丙○○、甲○○、乙○○就系
      爭砂石遭斗六分局警員查扣並交由被告丁○○保管一事，
      是否知情，自無庸再行審酌、論述，併此敘明。
五、適用之法律：
    依刑事訴訟法第301條第1項，作成本判決。
中　　華　　民　　國　　94　　年　　5 　　月　　12　　日
                  刑事第一庭    審判長法  官 康 樹 正
                                      法  官 侯 廷 昌
                                      法  官 楊 欣 怡
以上正本證明與原本無異。
如不服本判決，應於判決送達後10日內，向本院提出上訴狀。
                                      書記官 洪 秀 虹
中　　華　　民　　國　　94　　年　　5 　　月　　12　　日
